【裁判字號】    97,訴,342
【裁判日期】    970930
【裁判案由】    損害賠償
【裁判全文】
臺灣嘉義地方法院民事判決               97年度訴字第342號
原        告  甲○○○
              丙○○
兼上二人共同
訴訟代理人    乙○○
被        告  丁○○
上列當事人間請求損害賠償事件，係原告於本院97年度交簡上字
第22號過失傷害刑事案件提起附帶民事訴訟（97年度交簡上附民
字第7 號），經本院刑事庭於民國97年4 月30日裁定移送前來，
於民國97年9 月16日言詞辯論終結，本院判決如下：
    主      文
被告應給付原告甲○○○、丙○○、乙○○各新臺幣壹拾伍萬柒
仟伍佰元、新臺幣萬元、新臺幣壹拾壹萬伍仟佰陸拾貳元，
及均自民國九十七年七月十三日起至清償日止，按週年利率百分
之五計算之利息。
原告其餘之訴駁回。
訴訟費用由被告負擔百分之三十七、原告甲○○○負擔百分之十
五、原告丙○○負擔百分之三，餘由原告乙○○負擔。
本判決第一項得假執行；但被告如各以新臺幣壹拾伍萬柒仟伍佰
元、新臺幣萬元、新臺幣壹拾壹萬伍仟佰陸拾貳元為原告甲○○○、丙○○、乙○○預供擔保，得免為假執行。
原告其餘假執行之聲請均駁回。
    事實及理由
甲、原告主張：(一)被告於民國96年4 月29日下午4 時43分許，駕
    駛車牌號碼8250－LZ號自用小客車，沿嘉義縣東石鄉○○○○○路，由南往北方向行駛，途經嘉168 號縣道路交岔路口處
    時，本應注意汽車行駛至交岔路口，轉彎車應讓直行車先行
    ，而依當時天候晴、日間自然光線、路面乾燥無缺陷、無障
    礙物、視距良好，並無不能注意之情事，竟疏未注意，未讓
    對向直行車先行，即貿然左轉，適有訴外人于勝男駕駛車牌
    號碼8953－JR號自用小客車，搭載原告乙○○、丙○○、甲○○○等人，沿台61線公路由北往南行駛，行經上開交岔路
    口時，遭被告駕駛前揭車輛撞擊，致原告乙○○受有「前腹
    壁挫傷瘀血、右手腕挫傷」、丙○○受有「右手腕瘀血腫痛
    」、甲○○○受有「額頭撕裂傷深及肌肉6 ×1 ×0.5 公分
    ，併多處挫傷及暈眩」等傷害，及原告搭載之車輛車頭全毀
    ，案經本院97年度交簡上字第22號判處被告有期徒刑3 月確
    定。(二)原告爰依侵權行為法律關係，請求被告賠償其等所受
    之損害，茲將原告得請求之金額臚列如后：1.原告甲○○○
    部分：(1)臉部疤痕整形手術費用：原告甲○○○因本件車禍
    造成顏面傷殘，雖經手術縫合治癒，惟仍遺留長達6 公分之
    臉部疤痕無法消除，經評估臉部疤痕整形手術費用為新臺幣
    （下同）18萬元（每公分1 萬元×6 公分×3 次＝18萬元）
    ；(2)精神慰撫金：原告甲○○○前額有長達6 公分之醜陋疤
    痕無法修復，依強制汽車責任保險，殘廢給付標準第63項目
    所定，所謂「顯著醜形」係指在顏面部遺存5 公分以上之不
    規則狀痕，或直徑3 公分以上之組織凹陷者，屬殘廢等級第
    10級，女性被保險人按第8 級給付，足見顏面傷殘對女性被
    害人之影響重大，原告甲○○○心理所受之苦痛不可謂不大
    ，為此請求30萬元精神慰撫金。2.原告丙○○部分：因車禍
    造成右手挫傷瘀血，每逢天氣變化，受傷部位酸痛不已，徹
    夜難眠，心理上飽受苦痛，為此請求5 萬元精神慰撫金。3.
    原告乙○○部分：(1)汽車修理費：原告乙○○之受損車輛修
    理費用共花費23萬元，其中汽車之零件費用為18萬5,502 元
    ，依財政部公佈汽車折舊標準，原告乙○○之所有車輛係93
    年11月出廠，車禍發生為96年4 月，相減為2 年2 月，折舊
    率應為35﹪，故零件部分經折舊後之金額為120,576 元，加
    計工資44,498元，總共受損165,074 元；(2)精神慰撫金：原
    告乙○○任職於林園鄉農會信用部行員，每日承辦存、提款
    往來業務，因車禍右手腕受傷，造成生活上及工作上重大不
    便，為此請求8 萬元精神慰撫金。(三)又本件車禍之責任歸屬
    經鑑定結果，被告之行為為肇事主因，應負擔之肇事責任為
    4 分之3 ，是上開金額再折以肇事責任比例分攤後，原告甲○○○、丙○○、乙○○分別得請求被告賠償之金額各為36
    萬元、37,500元、183,806 元等語，並聲明：被告應給付原
    告甲○○○36萬元、原告丙○○37,500元、原告乙○○
    183,806 元，及均自刑事附帶民事訴訟起訴狀繕本送達翌日
    起至清償日止，按週年利率百分之五計算之利息；願供擔保
    請准宣告假執行。
乙、被告未為聲明或陳述。
丙、得心證之理由：
一、本件被告經合法通知，未於言詞辯論期日到場，核無民事訴
    訟法第386條所列各款情形，爰依原告之聲請，由其一造辯
    論而為判決。
二、按訴狀送達後，原告不得將原訴變更或追加他訴，但擴張或
    減縮應受判決事項之聲明者，不在此限，民事訴訟法第255
    條第1 項第3 款定有明文。本件原告起訴原請求被告應分別
    給付原告甲○○○272,477 元、原告丙○○5 4,360 元、原
    告乙○○477,036 元及均自刑事附帶民事訴訟狀繕本送達翌
    日起至清償日止，按週年利率百分之五計算之利息。嗣於本
    院審理中97年6 月24日準備書狀聲明：被告應分別給付原告
    甲○○○382,477 元、原告丙○○41,860元、原告乙○○
    186,266 元及均自刑事附帶民事訴訟狀繕本送達翌日起至清
    償日止，按週年利率百分之五計算之利息；又於97年7 月17
    日言詞辯論期日，陳稱醫療費用部分已經申請強制責任險理
    賠並已賠付在案，爰撤回關於醫療費用之請求，並聲明：被
    告應分別給付原告甲○○○36萬元、原告丙○○37,500元；
    原告乙○○183,806 元及均自刑事附帶民事訴訟狀繕本送達
    翌日起至清償日止，按週年利率百分之五計算之利息。核原
    告前揭所為，屬應受判決事項聲明之擴張及減縮，按諸上揭
    規定，自應准許之。又原告於提起刑事附帶民事訴訟中關於
    汽車修復費請求部分，原非得於刑事附帶民事訴訟中請求之
    ，惟原告於本院刑事庭將本件裁定移送民事庭審理後，已將
    原起訴撤回並於本件訴訟程序再為追加，且其追加為合法，
    本院自應併為審理之，附此敘明。
三、原告主張如前揭甲、(一)所示，除原告乙○○受有右手腕挫傷
    外之事實，業據于勝男、原告乙○○、丙○○、甲○○○於
    刑事案件警詢時證述及指訴綦詳，更有嘉義縣警察局朴子分
    局製作之道路交通事故現場圖、道路交通事故調查報告表(一)
    、(二)及現場照片16幀（見台灣嘉義地方法院檢察署96年度交
    查字第1493號偵查卷宗第5 頁第10頁、第17頁至第20頁、第
    23頁至第32頁）；以及行政院衛生署朴子醫院診斷證明書3
    紙、建佑醫院診斷證明書1 紙附卷可憑（見台灣嘉義地方法
    院檢察署96年度他字第1620號偵查卷宗第5 頁至第8 頁）可
    按。再自前開現場圖及現場照片觀之，訴外人于勝男所駕車
    牌號碼8953－JR自小客車，左前側及前方保險桿等車頭部位
    嚴重凹陷毀損（見前揭交查卷第30頁），被告所駕車牌號碼
    8250－LZ號自小客車，右前座側車身嚴重凹陷損壞（見前揭
    交查卷第31頁下方照片），二車均停於交岔路口東西向中心
    線南側，現場8953－JR自小客車車尾處留有西南、東北向之
    刮地痕長0.6 公尺，適與該二車停止處車身方向相同，前開
    刮地痕位於交岔路口東西向中心線南側；再自現場刮地痕、
    車身遭撞擊位置觀之（北上左轉之被告汽車右前座側、與南
    下之訴外人于勝男所駕汽車偏左前側車下撞擊），二車發生
    撞擊時，被告所駕汽車車身顯然猶在左轉彎狀態甚明，其強
    行左轉未待直行先行之情事，自屬灼然。綜上，足見原告所
    搭載之自小客車已進入交岔路口後，二車於交岔路口中心線
    南側處，適因被告所駕自小客車左轉時，未讓直行南下之訴
    外人于勝男搭載車輛先予通行，致該車右側與訴外人于勝男
    所搭載之自小客車左前方處發生踫撞，肇致原告受有前揭傷
    勢等情，應可認定。至原告乙○○主張其另受有右手腕挫傷
    乙節，雖據其於本院審理時提出隆德中醫診所診斷證明書為
    證，依該證明書記載「右手腕挫傷、瘀血甚痛」，應診日期
    則為「96年5 月16日至96年5 月31日」（見原告97年6 月24
    日準備書狀後附證據九），惟本件事故發生於96年4 月29日
    ，若原告乙○○確因本件事故致受有前揭傷害，則其豈有不
    在事故發生後送醫（署立朴子醫院）時發現並接受治療，反
    而遲至事故發生超過2 星期後才接受治療之可能。是原告乙○○此部分主張，不能採信。
四、按汽車行駛時，駕駛人應注意車前狀況，並隨時採取必要之
    安全措施，次按汽車行駛至交岔路口，左轉彎車應讓直行車
    先行。道路交通安全規則第94條第3項、第102條第1項第7款
    分別定有明文。查本件被告駕駛自小客車，於行經上開路段
    時，理應知悉並注意上開交通安全規則，以防止危險發生，
    佐以被告係合法考領有駕駛執照之人，有上開調查報告表之
    記載可據及於刑事案件審理中自承在卷。是被告對於應遵守
    上開規定，自應知之甚稔，且依前揭道路交通事故調查報告
    表所載，本件肇事當時係天候晴、日間自然光線、柏油路面
    乾燥無缺陷、無障礙物、視距良好等情狀，被告並無不能注
    意之情事，詎仍疏未注意上開規定，因而肇事，致原告受有
    前揭之傷害，足見被告於本件車禍確違反上述交通安全規則
    至明；又本件事故經送臺灣省嘉雲區車輛行車事故鑑定委員
    會、臺灣省車輛行車事故覆議鑑定委員會鑑定結果為：「被
    告駕駛自用小客車，行經行車管制號誌交岔路口，左轉彎車
    未讓對向直行車先行，為肇事主因；于勝男駕駛自小客車，
    行經行車管制號誌交岔路口，未注意車前狀況，為肇事次因
    」，有臺灣省嘉雲區車輛行車事故鑑定委員會鑑定意見書、
    臺灣省車輛行車事故覆議鑑定委員會96年8 月20日府覆議字
    第0966202540號函足參（見前揭交查卷第38頁、第39頁），
    益證被告之駕車行為確有過失無疑。又原告因本件車禍受有
    上開傷害，已如前述，被告過失行為與原告之傷害結果間，
    顯具有相當因果關係。綜上，被告過失致原告受有前開傷害
    ，堪以認定。
五、按「因故意或過失，不法侵害他人之權利者，負損害賠償責
    任。」、「不法侵害他人之身體、健康、名譽、自由、信用
    、隱私、貞操，或不法侵害其他人格法益而情節重大者，被
    害人雖非財產上之損害，亦得請求賠償相當之金額，民法第
    184 條第1 項前段、民法第195 條第1 項分別定有明文。又
    慰撫金之多寡，應斟酌雙方之身分、地位、資力與加害程度
    ，及其他各種情形核定相當之數額，該金額是否相當，自應
    依實際加害情形與被害人所受之痛苦及雙方之身分、地位、
    經濟狀況等關係決定之。茲先將原告所受損害金額認定如次
    ：
  (一)原告甲○○○部分：
  1.臉部疤痕整型：原告甲○○○主張其臉部疤痕整型費用為
    135,000 元，但未舉證以實其說，且據高雄市立小港醫院97
    年8 月19日以高醫港秘字第0970001208號函覆本院略以：原
    告甲○○○臉上疤痕，若欲以手術除疤（術後可能有改善，
    但仍然後有疤痕，無法完全除去），大約需花費數千至1 萬
    元等語。本院審酌原告甲○○○為59歲，手術進行較為困難
    ，認為此部分費用以1 萬元計算為適當。
  2.精神慰撫金：原告甲○○○為女性，因被告侵權行為致額頭
    撕裂傷，併多處挫傷及暈眩，造成臉上留有疤痕，原告因臉
    上疤痕，其因受有精神上之苦痛，且所受痛苦較一般男性為
    大，又縱使施以整型手術，該疤痕僅能改善，無法完全除去
    ，業經小港醫院函覆在案。又被告為67年12月14日生，高中
    畢業（見前揭交查卷第21頁）其名下財產總額為151,800 元
    ，有稅務電子閘門財產所得調件明細表（見本院97年度交簡
    上字第22號刑事第二審卷第23頁至第24頁）。本院斟酌被告
    所施侵權行為之態樣、原告甲○○○所受傷害及兩造之學經
    歷、經濟狀況等一切情狀，認原告甲○○○得請求賠償之金
    額以20萬元為適當，逾此範圍之請求，尚嫌過高，不應准許
    。
  (二)原告丙○○部分：原告丙○○主張因被告侵權行為行為造成
    右手挫傷瘀血，已認定如前。本院斟酌被告所施侵權行為之
    態樣、原告丙○○所受傷害及兩造之學經歷、經濟狀況等一
    切情狀，認原告丙○○得請求賠償之金額以4 萬元為適當，
    逾此範圍之請求，尚嫌過高，不應准許。
  (三)原告乙○○部分：
  1.汽車修復費用：按不法毀損他人之物者，被害人得請求賠償
    其物因毀損所減少之價額，民法第196 條定有明文。又依民
    法第196 條請求賠償物被毀損所減少之價額，得以修復費用
    為估定之標準，但以必要者為限（例如：修理材料以新品換
    舊品，應予折舊）。原告乙○○主張支出汽車修復費用共23
    萬元，其中零件費用185,502 元，工資44,498元等情，業據
    其提出南都汽車股份有限公司96年6 月2 日電子計算機統一
    發票及維修明細表在卷可稽，堪信為真實。次查原告前揭車
    輛出廠日為93 年11 月，距事故發生日96年4 月29日為2 年
    2 月，參酌「營利事業所得稅查核準則」第95條第6 項規定
    ：固定資產提列折舊採用平均法或定率遞減法者，以1 年為
    計算單位；其使用期間未滿1 年者，按實際使用之月數相當
    於全年之比例計算之；不滿1 月者，以月計。其零件已有折
    舊，以新品更換舊品，折舊差額所得利益自應剔除，依行政
    院所頒固定資產耐用年數表及固定資產折舊率表之規定，自
    小客車之耐用年數為5 年，依定率遞減法每年折舊1,000 分
    之369 計算，第1 年折舊額為68,450元（185,502 ×0.369
    ＝68,450，元以下四捨五入，下同），第2 年之折舊額為
    43,192元〔（185,502 －68,450）×0.369 ＝43,192〕，第
    3 年折舊額為4,542 元〔（185,502 －68,450－43,192）×
    0.369 ×2/12＝4,542 〕，應折扣額為116,184 元（68,45
    0 ＋43,192＋4,542 ＝116,184）。 是於扣除前揭折舊後，
    原告乙○○所受零件費用支出之損害為69,318元（185,502
    －116,184 ＝69,318），加上工資支出44,498元，損害合計
    113,816 元（69,318＋44,498 ＝113,816）。
  2.精神慰撫金：原告乙○○因被告之行為受有前腹壁挫傷瘀血
    之傷害。本院斟酌被告所施侵權行為之態樣、原告乙○○所
    受傷害及兩造之學經歷、經濟狀況等一切情狀，認原告乙○○得請求賠償之金額以4 萬元為適當，逾此範圍之請求，尚
    嫌過高，不應准許。
  (四)綜上，原告甲○○○、丙○○、乙○○所受損害各為21萬元
    、4萬元、153,816元。
六、次按損害之發生或擴大，被害人與有過失者，法院得減輕賠
    償金額或免除之，前項規定，於被害人之代理人或使用人與
    有過失者，準用之。民法第217 條第1 項、第3 項定有明文
    。此項規定之目的，在謀求加害人與被害人間之公平，故在
    裁判上法院得以職權減輕或免除之。查本件侵權行為之發生
    ，被告駕駛自用小客車，行經行車管制號誌交岔路口，左轉
    彎車未讓對向直行車先行，為肇事主因；于勝男駕駛自小客
    車，行經行車管制號誌交岔路口，未注意車前狀況，為肇事
    次因，有臺灣省嘉雲區車輛行車事故鑑定委員會及臺灣省車
    輛行車事故覆議鑑定委員會鑑定結果可按。本院審酌雙方肇
    事情節，認被告與訴外人于勝男之過失程度應分別為百分之
    七十五及百分之二十五。又原告既同意由訴外人于勝男搭載
    ，自應視于勝男為原告之使用人，依前揭規定，應準用民法
    第217 條第1 項規定，減輕被告賠償金額百分之二十五。準
    此，原告甲○○○、丙○○、乙○○得請求之損害額分別為
    157,500 元（210,000 ×0.75）、3 萬元（40,000×0.75）
    、115,362 元（153,816×0.75）。
七、從而，原告甲○○○、丙○○、乙○○依侵權行為之法律關
    係，請求被告應分別賠償原告甲○○○157,500 元、原告丙○○3 萬元、原告乙○○115,362 元，及自刑事附帶民事訴
    訟起訴狀繕本送達之翌日即97年7 月13日起至清償日止，按
    週年利率百分之五計算之利息為有理由，應予准許。逾此範
    圍之其餘請求，於法無據，不予准許。
八、本件判決所命被告給付之金額未逾50萬元，依民事訴訟法第
    389 條第1 項第5 款規定，應依職權宣告假執行，是就此部
    分，原告雖陳明願供擔保請求宣告假執行，惟應認其僅係促
    請本院為上開宣告假執行職權之發動而已，應由本院依職權
    為假執行之宣告。被告部分，則由本院酌定相當擔保金額，
    依職權宣告被告如預供所定擔保金額，亦得免為假執行。原
    告其餘之訴既經駁回，其假執行之聲請已失所附麗，應併駁
    回之。
九、本件為判決之基礎已臻明確，兩造其餘之攻擊或防禦方法及
    未經援用之證據，經本院斟酌後，認為均不足以影響本判決
    之結果，自無逐一詳予論駁之必要，併此敘明。
丁、訴訟費用負擔之依據：民事訴訟法第79條、第85條第1 項前
    段。
中    華    民    國    97    年    9     月    30    日
                  民事第一庭  法  官  林望民
以上正本係照原本作成
如對本判決上訴，須於判決送達後20日內向本院提出上訴狀
中    華    民    國    96    年    9     月    30    日
                              書記官  陳慶時


司法院資訊處製作；財團法人民間司法改革基金會備份。
